【裁判字號】    91,重訴,2
【裁判日期】    920423
【裁判案由】    損害賠償
【裁判全文】
臺灣高等法院高雄分院民事判決  九十一年度重訴字第二號
      原      告  丁○○
      法定代理人  戊○○
      訴訟代理人  郭季榮律師
      被      告  甲○○
      被      告  上興遊覽汽車股份有限公司
?
      法定代理人  己○○
      訴訟代理人  周俊源律師
      被      告  高雄縣私立樂育高級中學
      法定代理人  乙○○
      訴訟代理人  丙○○
右當事人間請求損害賠償事件，原告於刑事訴訟程序（九十年交上易字第二七八號）
提起附帶民事訴訟（九十年交附民字第七六號），經刑事庭移送前來，本院判決如左
︰
    主    文
被告上興遊覽汽車股份有限公司、甲○○應連帶給付原告新臺幣壹佰肆拾萬零玖仟壹
佰拾陸元，及甲○○自民國九十年十一月十四日起；上興遊覽汽車股份有限公司自
民國九十年十一月十五日起，均至清償日止，按年息百分之五計算之利息。
原告其餘之訴駁回。
訴訟費用由上興遊覽汽車股份有限公司、甲○○連帶負擔四分之一，餘由原告負擔。
原告假執行之聲請駁回。
    事實及理由
一、被告高雄縣私立樂育高級中學（下稱樂育高中）法定代理人於訴訟中變更為乙○
    ○，乙○○聲明承受訴訟，核無不合，先予敘明。
二、原告主張：甲○○係樂育高中校車司機，於民國八十九年十月二十四日上午六時
    四十分許，駕駛車牌ＸＸ─八一一號上興遊覽汽車股份有限公司（下稱上興公司
    ）所有之營業大客車，搭載樂育高中學生，沿高雄市○○路往南駛至電桿五０區
    ００七０之二四號前時，應注意車前狀況，隨時採取必要之安全措施，並不得跨
    越兩條車道行駛，竟疏未注意，而跨越兩條車道行駛，致擦撞同向因避開慢車道
    施工路段而行駛外側快車道右側之原告所騎機車，原告因此人車倒地受有雙側下
    肢摩擦三度燒傷百分之十五體表面積、雙側下肢撕裂傷併皮膚壞死、右股骨骨折
    、右側第三、四腳趾骨骨折等傷害。爰依侵權行為法律關係，請求被告連帶賠償
    新台幣（下同）五百四十二萬零六百八十五元暨法定遲延利息，並陳明願供擔保
    請准宣告假執行。
三、甲○○則以：是原告騎機車滑倒，自己從後面來撞伊大客車，況事故發生後，伊
    車輛並無擦撞痕跡，足認伊並未肇事；原告若主張因伊肇事受傷，應負舉證責任
    ，伊無庸負賠償責任等語置辯。而聲明原告之訴駁回。
    上興公司則以：甲○○汽車並未擦撞原告機車，係原告騎機車煞車滑倒後，人衝
    進大客車保險桿底下，故甲○○就本件車禍之發生並無過失可言。且甲○○縱應
    負過失責任，其程度亦甚輕微，原告就車禍之發生與有過失，應減輕被告之賠償
    責任等語，資為抗辯。而聲明駁回原告之訴。
    樂育高中則以：伊向上興公司租用車輛供做校車使用，對於遊覽公司之選任及車
    輛之定期維修，均已盡到監督之責，至於甲○○乃上興公司僱用之司機，與伊非
    受僱人之關係，伊並無監督之責等語置辯。而聲明駁回原告之訴。
四、兩造對於甲○○受上興公司僱用任營業大客車司機，於前開時地駕駛上興公司所
    有營業大客車搭載樂育高中學生發生車禍，及原告其時騎機車發生車禍受傷之事
    實，均不爭執，並據本院調閱該刑事卷證無訛，堪信為真實。兩造所爭執為：(一)
    甲○○就車禍之發生，是否有過失？原告是否與有過失？(二)樂育高中是否應依僱
    用人身分與甲○○負連帶賠償責任？(三)原告各項請求之金額是否有據？
五、被告甲○○、上興公司均否認甲○○所駕汽車有與原告機車碰撞或就車禍之發生
    有過失責任。經查：(一)本件據原告於刑事案中提出告訴時稱：甲○○超速行駛，
    從後追撞同向騎機車之丁○○，丁○○當場被彈至機車左前方（九十年他字第一
    三五０號第一項背面）；於刑事庭陳述：伊被甲○○撞到，身體就飛出去．．．
    伊倒在車子底盤下，是被拖出來的（本院刑事卷五十四、五十五頁），而原告所
    受傷勢，非單純受外力撞擊所留下之骨折或腫脹之傷害，其併有在地上拖行，因
    車輛與地面相反拉力、摩擦所致之撕裂傷及燒傷，有診斷書在卷可查，參以甲○
    ○於甫發生事故時自陳：「該重機車駕車重心不穩摔落我車子右後輪底下而肇事
    」（偵查卷九頁），其後並陳稱：見原告橫躺在遊覽車後方保險桿近排氣管正下
    面（同上卷三十三頁、本院卷二二一頁），及證人即現場處理警員邵文乾就現場
    所留係煞車痕或機車刮痕，雖不能明確記憶，但明確陳述該痕跡「是到遊覽車的
    右後車輪處」（本院刑事卷五十、五十一頁）；警員陳明源證稱：是機車的刮地
    痕；遊覽車的右後輪有擦撞痕跡，有照相（本院刑事卷五十一、五十二、五十三
    頁、偵查卷十一頁）；高雄市政府建設局車輛行車事故鑑定委員會鑑定意見書上
    ，就車損情況記載「彭車右後輪」（九十年他字一三五０號卷二十頁），及現場
    圖所示，原告機車所留刮痕，自南向外側快車道至彭車右後輪處，計二十二．二
    公尺等（偵查卷八頁），暨甲○○陳稱：當時我聽見很大的碰撞聲，我嚇一跳，
    車子就往左邊打，下車才看到人在車子後面；我聽見奇怪的聲響，從後視鏡看見
    機車在路上滑行，沒有看見人；怕被害人倒在汽車底下，沒有發覺，會被我壓過
    去，才下車查看（本院刑事卷五十七、五十八頁），則原告機車係與他車碰撞後
    倒地，並非自行滑倒已明。而原告機車若係與彭車後方之其他車輛碰撞，應有相
    當距離，甲○○何以竟擔心被害人會倒在其車下？且於彭車停止後，該肇事之後
    車當仍停留現場彭車後方而無逃逸可能，甲○○何以竟未攔下該車以免涉嫌？況
    警員至現場時，並無發現任何其他涉嫌之肇事車輛，且以甲○○之立即反應，顯
    然係其所駕車輛發生碰撞，驚慌之下急於閃避並下車查看。而原告機車於車禍發
    生後，固倒在甲○○車右側，後輪離彭車右前角四．六公尺，惟以原告機車若係
    自後追撞彭車，亦應停止於彭車後方，若未停止，亦應往後彈回，而不至在碰撞
    彭車後繼續往前而停止在如現場圖所示之彭車右側，或如甲○○事後辯稱二車並
    未發生碰撞，而突然偏離其原行進方向並停止在彭車右側，是則該機車顯然於事
    發後，甲○○為將原告拉出而予以移動。從而足認原告係遭甲○○車輛自後擦撞
    後，人與機車分離，機車遭彭車卡住往前拖行，原告身體則往前彈起掉落，甲○
    ○往左閃避不及，並因車輛未及時煞停，致原告掉落彭車右後輪處遭往前拖行受
    傷。是則原告於刑事庭所陳述之車禍發生過程，應屬實在。甲○○辯稱原告自行
    滑倒，機車往前翻滾，原告則不知何故衝進伊車下云云，核無足採。(二)按汽車行
    駛時，駕駛人應注意二車併行之間隔，隨時採取必要之安全措施，且應在遵行車
    道內行駛；任意跨越兩條車道行駛者，受罰，此為道路交通安全規則第第九十四
    條第三項、第九十七條第一款、道路交通管理處罰條例第四十五條十二款所明文
    。經查，本件事故係因甲○○所駕大客車與原告機車碰撞所致，已如前述，且依
    刑事案卷附道路交通事故調查報告表及現場圖所示，原告機車倒地所留刮地痕之
    起點在南向快車道外側距分道線一．四公尺處，足見車禍發生時，甲○○汽車係
    跨越兩條車道行駛，且疏未注意與原告機車保持併行之安全間隔，致擦撞原告受
    傷。是甲○○就本件交通事故之發生核有過失，且經高雄市政府建設局車輛行車
    事故鑑定委員會鑑定結果，亦認定甲○○「跨越兩條車道行駛，為肇事主因」，
    並經高雄市車輛行車事故覆議鑑定委員會維持原鑑定意見（九十年他字第一三五
    ０號卷第十九至二十一頁、原審刑事卷二十三頁）。(三)次按之道路交通安全規則
    第九十三條第一項第四款規定，車輛行經道路修理地段，應減速慢行，作隨時停
    車之準備。本件肇事路段，於車禍發生時，慢車道正施工中，為兩造所不爭執。
    原告因慢車道施工而行駛快車道，並未減速慢行，作隨時停車之準備，致與甲○
    ○擦撞，對於事故之發生，亦有過失。是本院斟酌兩造過失情節，應由甲○○負
    擔百分之九十，原告負擔百分之十之責任。
六、按汽車、機車或其他非依軌道行駛之動力車輛，在使用中加損害於他人者，駕駛
    人應賠償因此所生之損害；不法侵害他人之身體或健康者，對於被害人因此喪失
    或減少勞動能力，或增加生活上之需要時，應負損害賠償責任；不法侵害他人之
    身體、健康者，被害人雖非財產上之損害，亦得請求賠償相當之金額；又受僱人
    因執行職務不法侵害他人之權利者，由僱用人與行為人連帶負損害賠償責任，分
    別為民法第一百九十一條之二前段、第一百九十三條第一項、第一百九十五條第
    一項前段及第一百八十八條第一項前段所明定。經查甲○○係上興公司僱用之營
    業大客車司機，為兩造所不爭執。而樂育高中係向上興公司租用車輛載送該校學
    生，並未僱用甲○○，為上興公司、甲○○所不爭執，並經提出汽車保險單、學
    生專車租用合約書、員工薪餉印領清冊等為憑（本院卷一第三二三至三三二頁、
    卷二第六十一頁至八十一頁），即原告對樂育高中提出之車輛租賃合約書，亦無
    爭執（本院卷一二０頁），堪認為真實。樂育高中固對於使用校車之學生，就車
    輛出租公司是否提供合於安全接送學生之車輛，應盡選任監督之職責，然就車輛
    司機，並無直接指揮監督之責，而屬僱用人上興公司之職責，是甲○○固然於駕
    駛車輛接送學生途中肇事，致第三人之原告受傷，樂育高中既無僱傭關係，原告
    自不得依民法第一百八十八條第一項前段之規定，請求連帶負賠償責任。至於上
    興公司與甲○○既有僱傭關係，原告本於侵權行為之規定，請求二人連帶賠償其
    損害，洵屬有據，應予准許。茲就原告請求被告甲○○與上興公司賠償之項目及
    金額審酌如下：
  (一)醫療費用之損失：原告主張支出醫藥費計十四萬七千九百一十二元，經提出收據
    為憑，並為上興遊覽公司及甲○○所不爭執（本院卷一０五頁），堪認為真實，
    應予准許。
  (二)增加生活需要費用之損失：
  (1)看護費用部分：原告主張自八十九年十月二十四日受傷，無法自理生活，至九十
    年五月始可下床走動，其間由父母親輪流看護，爰依看護費每月三萬元計算，期
    間半年，請求賠償看護費用三十六萬元。被告則否認原告有專人看護之必要性。
    經查，據高雄醫大學附設中和紀念醫院函稱：原告於八十九年十月二十四日受傷
    經本院急診入院至九十年二月二十六日，分別住骨科及整形外科固定骨折、清創
    補皮（其間於九十年一月三十一日出院，於九十年二月二十日至二月二十六日住
    骨科），住院期間需專人照顧，出院返家之後是否需專人照顧端視其家人人力情
    況而定；本院合約之看護中心，費用計算為每日二千元（本院卷一第十九頁），
    參以高雄醫學院骨科主任林高田就原告之病歷陳述意見稱：患者之骨折復原約須
    四至六個月時間，才不須拐扙支撐（本院卷一第二０三頁），及原告受傷情節尚
    包括大面積之皮膚燒傷，並經清創補皮，在復原過程極須避免感染，生活上自有
    相當之不便，在其行動仍須拐杖支撐期間，尚難期其不倚賴他人看護以利復原。
    其次，原告既因受傷害有請看護之必要，而由其父母負責看護，且基於親情代為
    照顧原告起居，然其所付出之勞力，尚非不得評價為財產上之價值，且此種基於
    身分關係之恩惠，基於親情身分固無須支出，自不能加惠於侵權行為人，反而使
    加害人免於負擔損害賠償責任，故應衡量雇用職業看護之情形，認原告受有相當
    於看護費之損害，得向加害人求償，始符公平理念。本院審酌原告父母親之看護
    ，未受有專業看護之訓練，且原告前揭需看護期間，除下肢不便外，非全然無法
    自理生活，經證人林高田陳明（同上筆錄），認原告請求六個月之看護費用，每
    月三萬元，計十八萬元為相當，應予准許，逾此部分之請求，為無理由，應予駁
    回。
  (2)診斷證明書費：原告主張支出診斷證明書費九百四十元，為上興公司及甲○○所
    不爭執（本院卷二第一０五頁），此支出之損害與加害行為有相當因果關係，且
    為必要之費用，應予准許。
  (3)醫療用品費：原告主張另購買人工皮、紗布、藥水、保護油、彈性褲等計一萬二
    千八百元，經提出收據為憑（附民卷七五至七七頁），核與原告受傷並經補皮等
    護理上所需相符，應予准許。至於營養費等計六千八百零四元，非經醫師建議或
    處方，尚難認係必要費用。
  (三)減少勞動能力之損失：原告主張依基本薪資每月一萬五千八百四十元計算，請求
    自二十歲起算至六十歲退休止，減少勞動能力之損失四百零九萬二千八百零三元
    。上興公司就此並不爭執；甲○○就原告請求依基本薪資為計算減少勞動能力之
    基準並不爭執，惟否認原告自二十歲即開始工作（本院卷一第一０五頁）。經查
    ：(1)原告為七十一年六月十八日生，原就讀普通高中，車禍發生時，年滿十八歲
    ，目前並未繼續就學，擔任國際交流協會殘障志工，經原告陳明或有其病歷資料
    可稽，被告亦未爭執。(2)原告因本件車禍受傷，減少勞動能力之程度，據林高田
    醫師稱：原告右側腿骨有神經麻痺，腳板無法往上曲，用托足板支持還是可以走
    路，否則膝蓋要抬高走路，以免踢到東西跌倒；垂足無法恢復、踝關節不能正常
    運動，如果須要行走的工作就不能做；患者應屬第九級踝關節障礙之等級，喪失
    勞動能力程度約百分之十（本院卷一第二０三至二０五頁）。以原告之傷勢並參
    考專業醫師之意見，本院認原告減少勞動能力為百分之十。(3)按被害人因身體健
    康被侵害，而喪失或減少勞動能力所受之損害，其金額應就被害人受侵害前之身
    體健康狀態、教育程度、專門技能、社會經驗等方面定之（最高法院六十九年度
    台上字第一一一號、八十五年度台上字第二六五二號判決參照）；民法第一百九
    十三條第一項所謂減少勞動能力，乃指職業上工作能力一部之滅失而言，故審核
    被害人減少勞動能力之程度時，自應斟酌被害人之職業、智能、年齡、身體或健
    康狀態等各種因素（最高法院八十五年台上字第二一四０號判決）。原告高中畢
    業，原來固有繼續升學之計劃，惟因本件車禍，目前並未就學，且按之我國民法
    以年滿二十歲為成年，若未繼續升學，即可自行謀職維生，而依勞動基準法第五
    十四條第一項第一款規定，勞工之強制退休年齡為六十歲，則原告既因車禍受有
    勞動能力減少之損害，其主張自二十歲成年之時，開始受有減少勞動能力之損害
    ，並依最低基本工資一萬五千八百四十元為基準計算，至六十歲退休年齡，尚非
    無據。本院依前述原告減少勞動能力百分之十，及其請求四十年之損害，經扣除
    中間利息後，共計受有四十二萬四千零五十五元之損害｛依年息百分之五複式霍
    夫曼計算法（第一年不扣除中間利息），其計算式為：[15840*12*22.309282（
    此為40年之霍夫曼係數）]*10%=424055（小數點以下四捨五入）｝，是原告之請
    求，於此範圍內，應予准許。逾此部分請求，不應准許。
  (四)精神慰撫金部分：上訴人請求被上訴人連帶賠償精神慰撫金一百萬元。經審酌原
    告受本件車禍，除身體受創，並經歷心靈上極大之震撼與驚嚇，且因下肢之障害
    ，造成其人格之傷害、精神上之痛苦，對其人生影響重大等情狀，認其請求慰撫
    金以八十萬元為相當，逾此之請求，核屬過高，應予駁回。
  (五)綜上，原告主張受有損害，其金額為一百五十六萬五千七百零七元。本院審酌原
    告就事故之發生，應負百分之十之責任，爰依民法第二百十七條第一項之規定，
    酌減被告上興公司與甲○○連帶賠償額百分之十，即損害額為一百四十萬九千一
    百三十六元。
七、從而，原告依侵權行為法律關係，請求被告上興公司與甲○○連帶賠償一百四十
    萬九千一百三十六元，及甲○○部分自九十年十一月十四日；上興公司自同年月
    十五日（即均自起訴狀繕本送達翌日）起，至清償日止，按週年利率百分之五計
    算之法定遲延利息，即屬有據，應予准許，逾此範圍之請求，及其請求樂育高中
    連帶賠償損害，為無理由，應予駁回。原告陳明願供擔保請准宣告假執行，惟對
    上興公司及甲○○勝訴部分金額未逾上訴第三審之法定金額，被告不得上訴，即
    原告對此部分已得據以聲請執行，無為假執行宣告之必要；至於原告之請求不應
    准許部分，其假執行之聲請已失所附麗，應併予以駁回。
據上論結，本件原告之訴為一部有理由，一部無理由，依民事訴訟法第七十九條但書
、第八十五條第二項，判決如主文。
中      華      民      國    九十二    年      四      月    二十三    日
                                      臺灣高等法院高雄分院民事第六庭
~B1審判長法官
~B2      法官
~B3      法官
一、右正本證明與原本無異。
二、原告得上訴。
~B法院書記官  邱麗莉
中      華      民      國    九十二    年      四      月     十六     日


司法院資訊處製作；財團法人民間司法改革基金會備份。
